【裁判字號】    99,訴,492
【裁判日期】    991223
【裁判案由】    妨害自由等
【裁判全文】
臺灣桃園地方法院刑事判決               99年度訴字第492號
公  訴  人  臺灣桃園地方法院檢察署檢察官
被      告  蕭南湖
            鄭榮倉
上二人共同
選任辯護人  楊肅欣律師
上列被告因妨害自由等案件，經檢察官提起公訴（99年度偵字第
4029號），本院判決如下︰
    主  文
蕭南湖被訴剝奪行動自由部分無罪，被訴傷害部分公訴不受理。
鄭榮倉無罪。
    理  由
甲、無罪部分：
一、公訴意旨略以：被告蕭南湖、鄭榮倉分別為桃園縣八德市○
    ○街15巷2 弄11衖20號捷路安國際有限公司（下稱捷路安公
    司）之副總經理及經理，鄭文通則係受僱於捷路安公司之越
    南籍勞工。民國98年7 月29日下午5 時30分許，鄭文通因遭
    毆打欲離開工廠就醫時，被告蕭南湖與鄭榮倉竟共同基於妨
    害自由之犯意聯絡，由被告鄭榮倉強行將鄭文通拉回工廠，
    禁止鄭文通離開工廠，控制鄭文通之人身自由。嗣於當晚7
    時許，教會社工梁氏清映、李惠玲接到鄭文通之求救電話後
    ，至上開工廠向被告蕭南湖、鄭榮倉請求讓鄭文通外出就醫
    ，亦遭阻撓，直至當晚8 時許，鄭文通在梁氏清映、李惠玲
    及警察護送下，始得以順利離開工廠。因認被告蕭南湖、鄭
    榮倉2 人涉犯刑法第302 條第1 項之剝奪行動自由罪嫌云云
    。
二、按犯罪事實應依證據認定之，無證據不得認定犯罪事實；不
    能證明被告犯罪者，應諭知無罪之判決，刑事訴訟法第154
    條第2 項、第301 條第1 項分別定有明文。故事實之認定，
    應憑證據，如未能發現相當證據，或證據不足以證明，自不
    能以推測或擬制之方法，為裁判基礎（最高法院40年台上字
    第86號判例參照）；且認定犯罪事實所憑之證據，雖不以直
    接證據為限，間接證據亦包括在內，然而無論直接證據或間
    接證據，其為訴訟上之證明，須於通常一般之人均不致有所
    懷疑，而得確信其為真實之程度者，始得據為有罪之認定，
    倘其證明尚未達到此一程度，而有合理之懷疑存在，而無從
    使事實審法院得有罪之確信時，即應由法院為諭知被告無罪
    之判決（最高法院76年台上字第4986號判例參照）。又刑事
    訴訟法第161 條第1 項規定：檢察官就被告犯罪事實，應負
    舉證責任，並指出證明之方法，因此，檢察官對於起訴之犯
    罪事實，應負提出證據及說服之實質舉證責任，倘其所提出
    之證據，不足為被告有罪之積極證明，或其指出之證明方法
    ，無從說服法院以形成被告有罪之心證，基於證據裁判主義
    及無罪推定之原則，自應為被告無罪判決之諭知（最高法院
    92年台上字第128 號判例參照）。亦即檢察官於訴訟上所負
    之舉證責任，必須說服法院至確信、無合理之懷疑其主張可
    能為不實的程度，始盡舉證責任，如經檢察官之舉證，法院
    對犯罪要件之該當仍有合理之存疑時，法院即應宣判被告無
    罪。
三、公訴人認被告蕭南湖、鄭榮倉涉有前揭剝奪行動自由罪嫌，
    無非係以證人鄭文通、梁氏清映、李惠玲之證述為其主要論
    據。惟訊據被告蕭南湖、鄭榮倉均堅詞否認涉有上開犯行，
    被告蕭南湖辯稱：伊全程均未在場，並無妨害鄭文通之自由
    等語。被告鄭榮倉辯稱：依公司對外勞管理之規定，外勞外
    出必須填寫外出單，當時因鄭文通未填寫外出單即自己走出
    工廠，伊基於職責，僅將鄭文通拉回工廠後即放手，且經與
    鄭文通、教會人員、仲介公司經理及外事警員協商後，鄭文
    通最後仍由教會人員攜同離開工廠就醫，伊並未攔阻，洵無
    妨害鄭文通之行動自由等語。
四、經查：
（一）按刑法第302 條第1 項剝奪他人行動自由罪，以私行拘禁
      或以其他非法方法，剝奪人之行動自由為要件。所謂「非
      法方法」，當包括強暴、脅迫、恐嚇等足以剝奪他人行動
      自由之情形在內。上開所謂之「強暴」者，乃以有形實力
      不法加諸他人（直接施諸於他人固屬之，即間接施之於物
      體而影響於他人者，亦屬之），以影響其意思決定之自由
      ；所謂之「脅迫」者，係指加害或以加害之旨通知他人而
      使人心生畏懼，以影響其意思決定之自由。依證人李惠玲
      於檢察事務官訊問及本院審理中證稱：當天晚間6 時許鄭
      文通打電話至教會，伊再以電話與鄭文通聯絡，鄭文通向
      伊表示公司不讓其離開，伊遂打電話至公司，惟公司表示
      須經主管同意，始得讓鄭文通離開，伊遂聯絡外事警員，
      並與梁氏清映前往現場，至現場後，伊、梁氏清映、鄭文
      通、鄭榮倉、仲介公司經理、外事課警員在公司二樓辦公
      室協商，伊表示應讓鄭文通先就醫，但鄭榮倉表示要協商
      ，且未經公司同意，不能讓鄭文通離開，伊還是堅持帶鄭
      文通離開，並表示倘有人加以攔阻，即屬現行犯，且請求
      外事警員維持秩序，最後伊、梁氏清映及鄭文通走出廠區
      大門坐上計程車後，警衛還跟出來，站在計程車前攔阻，
      表示沒有公司同意，不准離開，後來伊仍請計程車司機開
      車離開等情（見偵他卷第14至15頁、本院卷第49頁反面、
      50頁）觀之，顯見被告鄭榮倉係因公司管理上之規定，由
      於鄭文通未依公司規定取得公司同意，始不讓其擅行離開
      公司，已難認被告2 人有不法剝奪鄭文通行動自由之意。
      且在捷路安公司協商當時，公司人員及被告鄭榮倉僅口頭
      表示鄭文通不可離開，並無任何強迫性之肢體動作等情，
      亦據證人李惠玲到庭證述明確（見本院卷第51頁），參以
      證人即當時前往現場處理之八德分局外事警員王為淦亦到
      庭證稱：伊在會議室時，感覺係勞資糾紛，雖聽聞現場有
      人表示倘不經協商，不得將鄭文通帶走，惟並未看見任何
      拉扯或暴力行為等語（見本院卷第68頁反面、69頁），益
      見被告鄭榮倉就是否准許鄭文通外出之協商過程中，並無
      任何具體非法行為以限制或剝奪鄭文通之行動自由，況衡
      情在捷路安公司會議室內協商當時，既有外事警員在場，
      實難認被告鄭榮倉等人有對鄭文通為任何之強暴、脅迫之
      非法行為，再者證人李惠玲當時既向在場公司人員表示：
      倘加以攔阻即為現行犯，且順利攜同鄭文通離開公司，益
      徵當時公司人員或被告鄭榮倉與鄭文通之間，實係因鄭文
      通已不願依公司規定填寫外出單，而生爭執，嗣因李惠玲
      之堅持，並表明若加攔阻即為妨害自由之現行犯情況下，
      即讓李惠玲偕同鄭文通離開公司，在此過程中均未見被告
      2 人有何攔阻或剝奪鄭文通行動自由之行為，至為明灼。
 (二) 依證人即捷路安公司總務課長李維琳於本院審理時證稱：
      伊為管理部之行政主管，鄭榮倉為伊之主管，依該公司外
      籍員工管理規則辦法之規定，外勞倘欲外出，須填寫外出
      單申請，倘未填外出單即外出，公司將以警告函通知並扣
      薪，當時為下班時間，捷路安公司之廠區大門係開啟狀態
      ，並未關閉，鄭文通未填寫外出單即欲外出，且情緒不穩
      定，鄭榮倉始將鄭文通拉回廠區大門內即放手，伊、鄭榮
      倉及警衛楊慶清就在廠區門口，勸導鄭文通依程序填寫外
      出單以申請外出，後來鄭文通找來之教會人員與鄭文通、
      仲介公司經理、外事警員、鄭榮倉等人即到公司2 樓之會
      議室內協調，協調後由教會人員攜同鄭文通搭乘計程車離
      開公司，伊隨後依公司指示，陪同前往醫院，至於協調期
      間，蕭南湖係在與會議室不同區域之行政人員辦公室內，
      並未參與協調等語（見本院卷第35頁反面至39頁反面），
      參以證人即捷路安公司之警衛楊慶清於本院審理中亦證稱
      ：公司規定外勞外出須有外出單，當時教會人員攜同鄭文
      通走出公司廠區坐上計程車時，因鄭文通未提出外出單，
      伊基於警衛職責，遂站在計程車旁，告知鄭文通其未提出
      外出單，不得外出，後來伊以電話將上情告知鄭榮倉，鄭
      榮倉即指示讓教會人員與鄭文通離開等語（見本院卷第70
      頁），對照鄭文通於檢察事務官訊問中證稱：當時伊想離
      開公司，結果被抓回去，且很多人擋在工廠門口，不讓伊
      離開等語（見偵他卷第14頁），足認被告鄭榮倉因身為公
      司主管，見鄭文通未依公司規定填寫外出單即行外出，基
      於管理職責，始將步出廠區大門之鄭文通拉回廠區門內，
      並隨即鬆手，深究其目的，不過藉此要求鄭文通依公司規
      定填寫外出單，主觀上顯非基於妨害鄭文通行動自由之意
      思，尚難依證人鄭文通個人主觀感受，遽認被告鄭榮倉意
      欲非法剝奪其行動自由。另證人李惠玲、梁氏清映攜同鄭
      文通離開公司時，證人楊慶清亦係基於警衛職責，見鄭文
      通未依公司規定提出外出單即欲離開廠區，始站在鄭文通
      等人搭乘之計程車旁，要求鄭文通應提出外出單後始得外
      出，且證人梁氏清映於本院審理中已證稱：當時警衛確有
      站在計程車旁，表示鄭文通未經主管同意，不得外出等語
      （見本院卷第70頁），並衡諸常情，楊慶清應無甘冒遭車
      輛撞擊受傷之風險，站在車輛前以肉身阻擋鄭文通離去之
      可能，況若楊慶清站在計程車前攔阻，上開計程車顯難順
      利駛離，足見李惠玲陳稱：警衛站在計程車前攔阻乙節，
      尚難逕採。又依鄭文通尚能以電話自由對外聯絡，請求證
      人李惠玲、梁氏清映到場協助之舉，倘被告鄭榮倉等人確
      有嚴格限制鄭文通之行動自由，又豈有任其自行以電話對
      外聯絡之理？足見被告鄭榮倉並未有對鄭文通為任何剝奪
      行動自由之主觀意圖。被告鄭榮倉口頭表示鄭文通須經公
      司主管同意後，始得離開，亦不過係要求鄭文通須依公司
      規定辦理外出之舉動而已，尚難據此對被告鄭榮倉逕論以
      刑法第302 條第1 項之剝奪行動自由罪。
 (三) 再觀諸捷路安公司所定之外籍員工管理規則辦法（見審訴
      卷第26頁）之規定，外籍勞工並非完全不得外出，只要向
      主管登記，並註明外出事由、往返時間及去處，並於當日
      晚間11時前返回，徵得主管同意即可外出，衡情來臺工作
      之外籍勞工擅自逃逸之情事，時有所聞，被告鄭榮倉所任
      職之捷路安公司為防止外籍勞工藉故外出逃逸，而要求外
      籍勞工須依規定填寫外出單，始得外出，一則以此使公司
      掌握外籍勞工之入出情況、事由及往返時間，一則使外籍
      勞工不致因公司管理鬆散而隨意外出逃逸，要不悖於事理
      。再者，鄭文通既受僱於捷路安公司從事工作，自須受一
      定之規範及管理，以維工作紀律，捷路安公司為便於管理
      ，要求外籍勞工鄭文通外出前須填寫外出單申請，自合乎
      情理，亦為適當之管理方式，是被告鄭榮倉將鄭文通拉回
      公司要求其填寫外出單後始得外出，自係本於公司主管之
      管理職責所為，自難認有以非法方法剝奪行動自由之可言
      。再參以鄭文通自98年3 月8 日起至98年7 月18日止，曾
      依捷路安公司之規定，多次以「定期體檢」、「購物」、
      「拍照」等事由，填寫外出單後申請外出，有外出單8 紙
      在卷可稽（見審訴卷第27至34頁），足見鄭文通明知其外
      出須依捷路安公司上開管理規則辦法，填寫外出單向主管
      登記後始得外出。是鄭文通倘欲外出，僅須填寫外出單，
      並註明外出事由、往返時間及去處，向主管登記，即可外
      出，並無填寫外出單後，仍遭被告等人阻擋離開之情形，
      本件顯係鄭文通因遭毆打後，即不願依規定辦理外出，而
      被告鄭榮倉又基於管理規定，堅持要求鄭文通依規定辦理
      ，因而發生爭執，難認被告鄭榮倉有非法剝奪鄭文通行動
      自由之意圖。至於被告蕭南湖僅身為公司副總經理，並未
      參與協調，亦未見其有施加剝奪行動自由之非法行為，遽
      指其有剝奪鄭文通行動自由之犯意聯絡及阻撓行為云云，
      顯屬無據。
 (四) 綜上，公訴意旨所依憑之證據，尚難遽論被告蕭南湖、鄭
      榮倉有何本件妨害自由之犯行。此外，復查無其他積極證
      據足以證明被告蕭南湖、鄭榮倉確有公訴人所指之上開犯
      行，因認不能證明被告蕭南湖、鄭榮倉犯罪，自應為其2
      人無罪之諭知。
乙、公訴不受理部分：
一、公訴意旨另以：被告蕭南湖於98年7 月29日下午5 時30分許
    ，因鄭文通不願加班，竟基於傷害之犯意，在上址工廠門口
    ，以拳頭毆打鄭文通之頭、腹部，並以膝蓋頂踹鄭文通大腿
    ，致鄭文通受有右下腹部、左上臂擦傷及腹部鈍傷等傷害。
    因認被告蕭南湖涉犯刑法第277 條第1 項之普通傷害罪嫌云
    云。
二、按告訴乃論之罪，告訴人於第一審辯論終結前得撤回其告訴
    ，又告訴經撤回者，應諭知不受理之判決，刑事訴訟法第23
    8 條第1 項、第303 條第3 款，分別定有明文。
三、經查，本件告訴人鄭文通告訴被告蕭南湖傷害案件，檢察官
    認被告蕭南湖係觸犯刑法第277 條第1 項之普通傷害罪，依
    同法第287 條前段之規定，須告訴乃論。茲據告訴人鄭文通
    於本院審理中委任代理人梁氏清映具狀撤回其告訴，有撤回
    告訴狀（見本院卷第68、78頁）在卷可稽，揆諸前開說明，
    自應就被告蕭南湖被訴普通傷害部分，諭知不受理之判決。
據上論斷，應依刑事訴訟法第301 條第1 項、第303 條第3 款，
判決如主文。
本案經檢察官蔡鴻仁到庭執行職務。
中    華    民    國    99    年    12    月    23    日
                  刑事第一庭審判長法  官  曾家貽
                                  法  官  張瓊華
                                  法  官  林虹翔
以上正本證明與原本無異。
如不服本判決應於收受判決後10日內向本院提出上訴書狀，並應
敘述具體理由。其未敘述上訴理由者，應於上訴期間屆滿後20日
內向本院補提理由書(均須按他造當事人之人數附繕本)「切勿逕
送上級法院」。
                                  書記官  劉宗源
中    華    民    國    99    年    12    月    23    日

司法院資訊處製作；財團法人民間司法改革基金會備份。
